【裁判字號】    88,訴,1369
【裁判日期】    890920
【裁判案由】    貪污治罪條例
【裁判全文】
臺灣臺中地方法院刑事判決                        八十八年度訴字第一三六九號
    公  訴  人  臺灣台中地方法院檢察署檢察官
    被      告  乙○○
    選任辯護人  郭林勇
    被      告  甲○○
    選任辯護人  梁宵良
                高思大
右列被告等因違反貪污治罪條例案件，經檢察官提起公訴（八十七年度偵字第二三七
一五號），本院判決如左：
    主  文
乙○○、甲○○均無罪。
    理  由
一、公訴意旨略以：被告乙○○係台中縣稅捐稽徵處沙鹿分處稅務員，負責承辦該分
    處所轄有關營業稅賦之課徵及違章查核業務，並受指派負責辦理台中縣稅捐稽徵
    處八十六年度加強上下游營業人間進銷項資料查核作業（係依財政部８５．６．
    １８台財稅八五一九○八七四九號函頒「八十六年度遏止逃漏維護租稅公平重點
    工作計畫」訂定並查核選定廠商八十四年度之進、銷、存貨是否異常，有無漏稅
    情事），為依據法令從事公務之人員。依財政部頒行之「營業稅稽徵作業手冊」
    及「各級稽徵機關處理違章漏稅及檢舉案件作業要點」規定：調查人員應以正式
    公函通知營業人於文到七日內前往指定處所接受調查，調查發現違章，應即取具
    受稽查人或其合法代理人之承諾書、聲明書或違章憑證或談話筆錄等，並編列清
    冊及補徵計算表，附於調查報告一併陳判，另須即敘明查獲經過、違反事實、違
    反及適用法條，連同違章證物簽移「法務單位」審理．．．另依稅捐稽徵法第四
    十八條之一規定：納稅義務人自動向稅捐稽徵機關補報並補繳所漏稅款者，需屬
    未經檢舉、未經稽徵機關或財政部指定之調查人員進行調查之案件，始符合該條
    免罰條件。八十六年一、二月間，乙○○依「台中縣稅捐處加強上下游營業人間
    進銷項資料查核作業細部計畫」執行「源興紡織股份有限公司」（下稱源興公司
    ）八十四年度（八十四年一月至十二月）進銷項資料查核作業時，明知該查核案
    件之調查基準日為八十六年一月廿五日（發文字號：稅沙分一字第五五○五六○
    號函），且經查核後獲悉源興公司有漏開八十四年度銷售「下腳料」憑證之違章
    情事（按：「下腳料」係製造業必有之銷貨、存貨項目），且該違章情事顯與稅
    捐稽徵法第四十八條之一規定不符；亦明知依上開查核作業規定，應即要求源興
    公司稽核甲○○（授權代理人）填具違章漏稅承諾書，並檢發蓋有「本件係查獲
    後自行補繳，依財政部七十九年十二月十日台財稅第七九○三四○○九四號函規
    定，免加計滯納金及利息」章戳之營業稅繳款書予源興公司，由該公司先行補繳
    營業稅款新台幣（下同）一一、六九○元，再檢具承諾書、通知調查函、補繳稅
    款收據，簽辦制式之函文移送台中縣稅捐處法務課審理並予裁罰，且須將源興公
    司漏開發票之違章情形，登載於其職務上所掌之該稅捐處加強上下游營業人間進
    銷項資料查核報告表上，陳報台中縣稅捐處勾稽核處，詎料乙○○竟基於意圖使
    源興公司免遭違章裁罰及受證管會駁回該公司股票上櫃申請案之不法犯意，除未
    要求甲○○填具違章漏稅之承諾書及檢發營業稅繳款書予該公司補繳營業稅款外
    ，更與甲○○共謀將源興公司違章漏開「下腳料」金額壓低，使甲○○得假藉「
    自行補開」之名義，開具八十六年二月廿八日、編號GL00000000、銷售下腳料金
    額二三三、八○○元之統一發票，更由乙○○於源興公司八十四年一至十二月進
    銷項資料查核報告表之查核項目９作不實之審核，於有無漏開發票之查核說明「
    否」欄位打「Ｖ」，並將漏開金額項目空白未填，復登載不實之「該公司．．．
    銷售貨物亦依規定開立發票，惟下腳廢料已自動補開．．．發票，其餘尚未發現
    有漏開發票及其他違章情事」之查核結論與分析後，持交不知情之周桂濱與陳旗
    煌會章後，逐級陳不知情之曾明賢、陳錦鴻（該分處股長、主任）核章結案，而
    未據實將上述違章情事簽移台中縣稅捐處法務課審理裁罰，致源興公司免於合計
    一五○、二九九元（含營業稅、營業所得稅）之漏稅罰款，亦使該公司股票上櫃
    申請案免遭證管會駁回，因認被告乙○○、甲○○二人涉嫌共犯貪污治罪條例第
    六條第一項第四款、刑法第二百十六條之行使第二百十三條公務員登載不實事項
    於文書罪嫌，並應依刑法第五十五條牽連犯規定，從一重處斷等語。
二、按犯罪事實應依證據認定之，無證據不得推定其犯罪事實；又不能證明被告犯罪
    者，應諭知無罪之判決，刑事訴訟法第一百五十四條、第三百零一條第一項分別
    定有明文。另按認定不利於被告之事實，須依積極證據，苟積極證據不足為不利
    於被告事實之認定時，即應為有利於被告之認定，更不必有何有利之證據，最高
    法院三十年上字第八一六號判例可資參照。復按貪污治罪條例第六條第一項第四
    款之對於主管或監督之事務，直接或間接圖利罪，係以行為人基於不法圖利自己
    或第三人之犯意，並將犯意表現於行為，為構成要件，若無從證明公務員有不法
    圖利之犯意，則其行為縱然失當，亦難遽以該條款之罪相繩。（最高法院八十六
    年度台上字第一四六三號刑事判決可資參照）。另按所謂圖利，係指圖謀利益，
    亦即圖謀自己或第三人之不法利益，屬於意思要件；惟是否意在圖利，仍須以具
    體證據憑以認定，非可以行為之結果因使他人獲益，或措施之不當而使人得利，
    即據以推定。（最高法院八十三年度台上字第四四七三號刑事判決可資參照）。
    是故公務員圖利罪，必該依據法令從事公務之人員，有為自己或第三人圖得不法
    利益之犯意及行為，始足當之；至於有無此犯意及行為，須依證據法則認定之，
    不得以該公務員之失職行為，即據以推定該公務員自始即有圖利他人之故意。
三、訊據被告乙○○固坦承確有經辦公訴人所指依八十六年度加強上下游營業人間進
    銷項資料查核作業，執行源興公司八十四年度進銷項資料查核作業案件，且未簽
    移台中縣稅捐處法務課審理裁罰之事實；另被告甲○○亦供承有送交源興公司八
    十四進銷項帳冊資料與被告乙○○查核，並曾於查核期間，由源興公司開立八十
    六年二月廿八日、編號GL00000000、銷售下腳料金額二三三、八○○元之統一發
    票一紙，交與被告乙○○之事實；惟均堅詞否認有何有圖利及公務員登載不實犯
    行。被告乙○○辯稱：伊接受指派後，即通知源興公司檢送該公司八十四年度相
    關進銷項帳冊資料進行查核，伊並曾向源興公司會計人員即被告甲○○為稅務宣
    導，告知該公司如有漏開發票情事時，應儘速自行補開，以免受罰，被告甲○○
    嗣即送交該紙自行補開之發票前來，另伊經查核完畢，並未發覺源興公司八十四
    年度有何漏開發票情事，乃將該紙自行補開之發票附於查核報告表等語。被告甲
    ○○則以：伊接獲通知後，即將源興公司八十四年度相關進銷項帳冊資料送交被
    告乙○○進行查核，伊返回源興公司後向公司主管報告此情，伊心想被告乙○○
    所為如有漏開發票情事時，應儘速自行補開，以免受罰等語，係為求得查核積效
    ，始由公司自行開立上開銷售下腳料發票，送交被告乙○○，伊並未與被告乙○
    ○有何勾結等語置辯。
四、本件公訴人認被告乙○○、甲○○有前揭犯行，係以被告甲○○於法務部調查局
    台中縣調查站所為訊問筆錄、源興公司之相關帳冊已由被告甲○○送至台中縣稅
    捐稽徵處沙鹿分處，被告甲○○應無從查悉源興公司於八十四年有漏開八十四年
    度銷售「下腳料」發票，銷售「下腳料」之實際金額係多少，亦無法查悉，被告
    甲○○應無自動補開上揭發票之理及上開發票係被告乙○○開始查核源興公司進
    銷項資料查核作業後一個月餘，始補開等情為其主要論據。經查：
    （一）被告乙○○係台中縣稅捐稽徵處沙鹿分處稅務員，負責承辦該分處所轄有
          關營業稅賦課徵及違章查核業務，並受指派負責辦理台中縣稅捐處八十六
          年度加強上下游營業人間進銷項資料查核作業（係依財政部８５．６．１
          ８台財稅八五一九○八七四九號函頒「八十六年度遏止逃漏維護租稅公平
          重點工作計畫」訂定並查核選定廠商八十四年度進、銷、存貨是否異常，
          有無漏稅情事），為依據法令從事公務之人員，其於八十六年一、二月間
          ，依「台中縣稅捐處加強上下游營業人間進銷項資料查核作業細部計畫」
          執行源興公司八十四年度（八十四年一月至十二月）進銷項資料查核作業
          時，曾於源興公司八十四年一至十二月進銷項資料查核報告表之查核項目
          ９，於有無漏開發票之查核說明「否」欄位打「Ｖ」，漏開金額項目則空
          白未填，並登載「該公司……銷售貨物亦依規定開立發票，惟下腳廢料已
          自動補開……發票，其餘尚未發現有漏開發票及其他違章情事」等查核結
          論與分析，而持交同組人員周桂濱與陳旗煌會章後，逐級陳交曾明賢、陳
          錦鴻（該分處股長、主任）核章結案等情，有相關查核報表資料及發票影
          本，在卷可稽。
    （二）次按，依財政部八十五年六月十八日台財稅八五一九○八七四九號函頒「
          八十六年度遏止逃漏維護租稅公平重點工作計畫」、「營業稅稽徵作業手
          冊」及「各級稽徵機關處理違章漏稅及檢舉案件作業要點」規定：調查人
          員應以正式公函通知營業人於文到七日內前往指定處所接受調查，調查發
          現違章，應即取具受稽查人或其合法代理人之承諾書、聲明書或違章憑證
          或談話筆錄等，並編列清冊及補徵計算表，附於調查報告一併陳判，另須
          即敘明查獲經過、違反事實、違反及適用法條，連同違章證物簽移「法務
          單位」審理。另依稅捐稽徵法第四十八條之一規定：納稅義務人自動向稅
          捐稽徵機關補報並補繳所漏稅款者，凡屬未經檢舉、未經稽徵機關或財政
          部指定之調查人員進行調查之案件，左列之處罰一律免除；其涉及刑事責
          任者，並得免除其刑。
    （三）另查，扣案之源興公司八十四年度相關帳冊資料，經本院另行送請台中市
          稅捐稽徵處派員依「加強上下游營業人間進銷項資料查核作業細部計畫」
          ，就源興公司八十四年度之各項進貨入帳情形、期初及期末存貨金額，並
          利用營業稅資料庫查核系統，勾稽查核源興公司當年度有無短漏開立銷貨
          發票或出售下腳料而未申報及開立發票之情事。證人即台中市稅捐稽徵處
          股長劉竹筠進行實際查核後，到院證述：「有關源興紡織公司八十五、六
          年有編列下腳料部分，應是織布機木材棧板出售所得，另有出售小貨車此
          應列在其他部分，列在下腳料是不對的，查核年度內有二七六三○四元的
          下腳收入 (會計師查核報告第八頁廢料金額)，這是會計師依財政部法規
          ，依源興公司進貨量出貨量自行調整下腳料數額。卷附發票其上未記載補
          開年度，若是補開過去之年度漏開部分則無法於原帳簿上做變更，只能作
          帳外調整，若屬尚未申報之年度項目，則應於申報時列帳記載。有關會計
          師查核出來的金額，財政部並無明確規定要立即開立發票，此部分應屬補
          稅之項目，尚不得認定有逃漏稅之事實，補稅即可。另我依我們內部資料
          庫查核及依各項帳冊逐一核對，未查獲源興公司八十四年度有出售下腳料
          而未開發票之情形。」、「我認為本件可能承辦員沒有辦過查帳，因相關
          結算申報資料都存放在國稅局，我們只有帳冊資料，本件承辦人員在查無
          實際出售下腳料的情形下，自行依帳冊所載原物料成品耗用行情形，自行
          依製造業耗用標準估算下腳料收入而要求源興公司補開發票，此部分依規
          定因查無逃漏稅之事實，所以只能補稅而不能以違章案件送法務課裁罰。
          」（見本院八十九年四月二十六日訊問筆錄）。而證人劉竹筠為台中市稅
          捐稽徵處工商稅課股長，其查核稅賦經驗遠較被告乙○○豐富，其在本院
          特別指示查核源興公司八十四年度有無出售下腳料而未開立發票之違章情
          事，並主動調取源興公司八十四年度至八十六年度之營利事業所得稅申報
          資料進行查核，仍未能查核出源興公司有公訴人所指出售下腳料與下游廠
          商而未開立發票之事實。且源興公司係屬紡織工業，依證人劉竹筠所另庭
          提之財政部所頒訂原物料耗用標準資料所示，棉係紡紗工廠之下腳廢料大
          多棄置或廉價出售，更有部分下腳廢料（如破籽棉、油花、車肚、落棉）
          現今毫無價值，尚須僱工清理．．．現今則少有人購買，即令找到買主，
          售價也僅夠運費而已。是源興公司八十四年度是否確有公訴人所指有出售
          下腳料與人而未開立發票，且為被告乙○○查核得知一節，即屬有疑。參
          以源興公司之會計帳冊，均以電腦作業，並經會計師進行簽證，則該公司
          縱有將帳冊資料送交被告乙○○查核，然於查核期間，公司電腦中及會計
          師處亦應留有相關資料可供被告甲○○與公司主管依進銷貨紀錄，並按原
          物料耗用力標準資料，自行計算法定之下腳料數量而自行開立上開發票，
          自不得僅以源興公司之相關帳冊已由被告甲○○送至台中縣稅捐稽徵處沙
          鹿分處，被告甲○○應無從查悉源興公司於八十四年有無漏開八十四年度
          銷售「下腳料」發票情事，且對銷售「下腳料」之實際金額係多少，亦無
          法查悉，源興公司應無自動補開上揭發票之理及上開發票係被告乙○○開
          始查核源興公司進銷項資料查核作業後一個月餘，始補開等情，而為被告
          乙○○有查核出源興公司出售何項下腳料與何家廠商或個人之推測。
    （四）再查，本案既無積極事證可資證明源興公司八十四年度確有出售下腳料與
          他人之事實，亦無其他證據可供認定被告乙○○有公訴人所指查核出源興
          公司有漏開發票之情事，加以源興公司亦無公訴人所指申請股票上櫃之事
          實（有第一聯合會計師事務所之證明函一份在卷可稽），足認被告甲○○
          於台中縣調查站所為偵訊筆錄內容，確有被告甲○○所辯與事實不符之情
          事。再參諸源興公司八十四年度之營利事業所得稅申報資料，該公司當年
          度之營利事業所得稅申報，曾由簽證會計師依財政部相關規定，在帳列數
          為０之情形，自行調整廢料申報數為二七六三○四元，有該公司八十四年
          之「營利事業所得稅簽證申報調整所得額營業成本明細表」一份可證，足
          見源興公司八十四年度因無出售下腳料與他人，致未開立發票，但該公司
          已依法自行調整申報該公司當年度之營利事業所得稅，自難認源興公司有
          公訴人所指漏開發票之違章事由。則被告乙○○在查無源興公司有何漏開
          發票之情形下，未要求被告甲○○填具違章漏稅之承諾書及檢發營業稅繳
          款書予源興公司補繳營業稅款，且將源興公司所自行補開之「下腳料」名
          義，八十六年二月廿八日、編號GL00000000、銷售下腳料金額二三三、八
          ○○元之統一發票，附於其所製作之源興公司八十四年一至十二月進銷項
          資料查核報告表上，並於查核項目９上為無漏開發票之查核說明「否」欄
          位打「Ｖ」，並於漏開金額項下，空白未填，並記載「該公司．．．銷售
          貨物亦依規定開立發票，惟下腳廢料已自動補開．．．發票，其餘尚未發
          現有漏開發票及其他違章情事」等查核結論與分析，進而持交證人周桂濱
          與陳旗煌會章後，逐級陳交證人曾明賢、陳錦鴻（即該分處股長、主任）
          核章結案等情，應無不法情事可言。此外復查無其他積極證據足認被告費
          忠萍有公訴人所指，對於主管或監督之事務，並藉登載不實事項於公文書
          之方式，而圖利私人之不法行為及被告甲○○有與被告乙○○共犯上開犯
          行之情事，不能證明被告乙○○、甲○○犯罪，自應為其二人均無罪之諭
          知。
據上論斷，應依刑事訴訟法第三百零一條第一項，判決如主文。
中      華      民      國    八十九    年      九      月     二十     日
                                臺灣臺中地方法院刑事第七庭
                                    法  官  林  宗  成
右正本證明與原本無異。
如不服本判決，應於送達後十日內向本院提出上訴狀（須附繕本），上訴於台灣高等
法院台中分院。
                                    書記官
中      華      民      國    八十九    年      九      月    二十二    日
\


司法院資訊處製作；財團法人民間司法改革基金會備份。
